【裁判字號】    97,簡上,666
【裁判日期】    980120
【裁判案由】    詐欺
【裁判全文】
臺灣高雄地方法院刑事判決             97年度簡上字第666號
上  訴  人
即  被  告  甲○○
上列上訴人因詐欺案件，不服本院高雄簡易庭於民國97年5 月30
日所為97年度審簡字第2240號刑事簡易判決（聲請簡易判決處刑
案號：97年度偵字第9717號），提起上訴，本院管轄之第二審合
議庭判決如下：
    主  文
上訴駁回。
    事  實
一、甲○○前於民國93年間，因違反毒品危害防制條例案件，經
    臺灣彰化地方法院以93年度訴字第1285號判處有期徒刑8 月
    確定，甫於95年7 月28日縮刑期滿執行完畢。詎猶不知悔改
    ，明知詐欺集團之不法份子經常利用他人存款帳戶、提款卡
    、密碼轉帳等方式，獲取不法利益並逃避執法人員之追查，
    且依其社會經驗，應有相當之智識程度可預見將其銀行帳戶
    、提款卡、密碼等交付與不相識之人使用，有被犯罪集團利
    用作為詐財轉帳匯款等犯罪工具之虞，卻仍不違反其本意，
    基於幫助他人詐欺取財之不確定故意，於96年11月23日某時
    ，至臺灣郵政股份有限公司（下稱臺灣郵政公司）高雄縣岡
    山大仁路郵局，領取其在該郵局所申設（96年11月20日申設
    ）、帳號為0000000 –0000000 號存款帳戶之晶片金融卡後
    ，於96年11月23日起至同年11月29日間之某日，在不詳地點
    ，將其上開帳戶之存摺、金融卡及密碼交付真實姓名年籍不
    詳之成年人。該成年人與其所屬詐欺集團之其他成員取得上
    開帳戶後，乃共同基於意圖為自己不法所有之犯意聯絡，於
    同年11月29日下午2 許，推由其中一人，自稱係165 反詐騙
    中心之「林小姐」，以電話聯絡乙○，佯稱：乙○利用家中
    市內電話詐騙他人，即將遭檢察官起訴，須用錢方能解決云
    云，致乙○陷於錯誤，於同日下午5 時3 分，至臺北縣淡水
    鎮○○路175 號之臺灣郵政公司竹圍郵局，依指示臨櫃匯款
    新臺幣（下同）17萬6 千元至甲○○上開帳戶內。嗣因乙○
    察覺有異，報警處理，始查悉上情。
二、案經高雄縣政府警察局岡山分局報請臺灣高雄地方法院檢察
    署檢察官偵查後，聲請以簡易判決處刑。
    理  由
一、按被告經合法傳喚，無正當之理由不到庭者，得不待其陳述
    ，逕行判決，刑事訴訟法第371 條定有明文。次按對於簡易
    判決處刑不服而上訴者，得準用上開規定，此觀刑事訴訟法
    第455 條之1 第3 項之規定自明。本件上訴人即被告甲○○
    經本院合法傳喚，無正當理由未到庭，此有本院傳票送達證
    書、刑事報到單、個人戶政基本資料查詢結果單、臺灣高等
    法院在監在押全國紀錄表在卷足參。爰不待其陳述，逕行判
    決。
二、本件上訴人即被告甲○○於本院審判期日，經合法傳喚，無
    正當理由而未到庭陳述，惟其於本院準備程序時曾到庭，並
    否認有何提供帳戶幫助詐欺取財之犯行，辯稱：上開岡山大
    仁路郵局帳戶是新申設的，是為了要自己存錢用，開戶時，
    帳戶有存入1 千元，但已經領出來，因為帳戶內沒有錢，就
    把帳戶之存摺、金融卡及載有密碼之紙條放在我機車置物箱
    內，開戶後約3 至4 天，我就發現機車置物箱被撬開（日期
    我忘記了），放在置物箱內的郵局存摺、金融卡及密碼條都
    遺失，是在96年11月24日上午在高雄縣岡山鎮○○路郵局門
    口不見，但機車沒有失竊，第2 天有去壽天派出所報警，我
    有正當工作，不可能將帳戶提供他人使用等語，經查：
(一)、本件被害人乙○確有於上開時間，遭自稱係165 反詐騙中心
    「林小姐」之詐騙集團成員，以電話向其訛稱：乙○利用其
    住處之市內電話詐騙他人，即將遭檢察官起訴，須用錢方能
    解決云云，致使其陷於錯誤，依指示以臨櫃匯款方式，依指
    示匯款17萬6 千元至前開被告所申設之岡山大仁路郵局帳戶
    之事實，業據證人即被害人乙○於警詢時指訴綦詳，復有郵
    政存簿儲金立帳申請書、帳戶交易資料、郵政國內匯款執據
    各1 份附卷可稽（見警卷第9 、10、14、16、17頁）。堪認
    被告上開岡山大仁路郵局之帳戶確曾遭詐欺集團所使用，向
    被害人乙○詐取上開款項甚明。
(二)、被告雖辯稱：因其有嚴重性的失眠及失憶症，故開戶後將前
    開帳戶之存摺、金融卡及密碼條放在機車之置物箱內，後來
    因機車置物箱被撬開，存摺、金融卡及密碼條被人拿走，帳
    戶係被盜用等語。惟查：
  1.被告於警詢時陳稱：我將上開帳戶之存摺、金融卡及密碼條
    放在機車座墊下之置物箱內，就沒有再使用過了，隔了幾天
    經郵局以信件通知我，上開帳戶被列為警示帳戶，我才發現
    該帳戶之存摺、金融卡及密碼已被竊走等語；於偵查中則稱
    ：上開存摺、金融卡及密碼條是放在我騎乘之機車置物箱內
    ，機車沒有失竊，但置物箱被撬開，失竊後2 、3 天我就到
    派出所報案等語；於本院準備程序供陳：存摺放在置物箱內
    ，車箱被撬開，日期我忘了，但是第2 天我有去報案等語，
    就其何以發現上開帳戶之存摺、金融卡、密碼條遺失、被竊
    及向派出所報案之時間一節，所述均前後不一致，已難認其
    所述為真實。被告復供陳：是在在96年11月24日上午在高雄
    縣岡山鎮○○路郵局門口不見，開該郵局帳戶是為了要存錢
    用等語，衡諸常情，被告申設上開帳戶，既係為了個人理財
    、存款之用，理應妥善收放於皮包或其餘安全之處所，何以
    竟隨手置放在機車置物箱內？已與常情有違；且若被告之上
    開帳戶存摺、金融卡及密碼條確係在其開戶郵局門口遺失，
    理應立即進入開戶郵局，向郵局人員申報遺失或詢問有無遭
    他人撿拾，何以其竟未為任何補救之措施？其所辯核與事理
    有違，誠屬不可信。況經本院函詢高雄縣政府警察局岡山分
    局函查結果，其轄壽天派出所96年11月至97年1 月間止，均
    未有被告報案存摺及金融卡失竊或遺失之相關紀錄，此有高
    雄縣政府警察局岡山分局97年10月20日高縣岡警偵字第0970
    012625號函附卷足憑（見本院卷第35、36頁）。益徵被告上
    開所辯，要不可採。
  2.個人在金融機構所開設帳戶之存摺及提款卡、印章、密碼等
    物，攸關存戶個人財產權益，專有性甚高，理應慎重保管、
    使用，而被告於行為當時年滿37歲，教育程度為國中畢業，
    為一具有相當智識程度之成年人，對於存摺、金融卡、印章
    等物為攸關其個人財產權益之重要物品，理應有所認知，然
    其竟將存摺、金融卡、印章任意置放在危險性極高之機車置
    物箱內，要難信其所辯為真，已如前述。且自使用他人帳戶
    從事財產犯罪者之角度觀之，渠等既知以他人之帳戶掩飾犯
    行，當亦明瞭社會上一般正常之人如遇帳戶存摺、金融卡失
    竊情事，為防止竊取者擅領存款或擅用帳戶，必於發現後立
    即向金融機構辦理掛失，在此情形下，若猶然以各該被竊帳
    戶，作為指示被害人匯入款項之犯罪工具，即有可能無法提
    領犯罪所得，致渠等大費周章從事之犯行成空。是以從事財
    產犯罪者，若非確信該帳戶所有人不會辦理掛失，當不至於
    以該帳戶從事於財產犯罪。
  3.被告辯謂：因有嚴重性的失眠及失憶症，才將帳戶存摺等物
    放在機車置物內等語。而依被告所提出之樂安醫院診斷證明
    書所載，其固罹有入睡或維持睡眠之持續障礙，有上開診斷
    證明書在卷為佐（見警卷第18頁）。惟然此亦僅足認被告罹
    有上開睡眠持續障礙之症狀，尚不足認被告因此亦罹有失憶
    症。縱令其確有失憶之情形，衡諸常情，理應更加慎重妥善
    保管上開帳戶之存摺、金融卡及密碼條，豈有任意置放在危
    險極高之機車置物箱？其上開所辯，洵屬事後卸責之詞，尚
    難採信。且自被告既能自行前往岡山大仁路郵局申設存款帳
    戶及領取晶片金融卡之過程觀之，可認其對於申設帳戶一事
    ，並非全然無判斷能力，被告應無因精神障礙或其他心智缺
    陷，致不能辨識其行為違法或欠缺依其辨識而行為之能力，
    或其辯識能力顯著減低之狀態。
  4.被告復辯稱：申設上開帳戶，係為了要存錢等語。然依被告
    上開帳戶之交易明細所示，被告係於96年11月20日，申設上
    開帳戶，同時存入1 千元，復完成帳戶申設後，於同日旋即
    將帳戶內之1 千元提領一空，被告申設上開帳戶既係為理財
    、存款之用，何以開戶完成後，旋即將帳戶內之存款提領一
    空？其所辯，顯與事實相悖。再者，被告於同年月23日領取
    上開帳戶之晶片金融卡後，旋於同年月29日，詐欺集團成員
    即指示被害人乙○以臨櫃匯款方式匯款17萬元6 千元，倘非
    被告將金融卡及密碼提供詐欺集團知悉，該詐欺集團又如何
    能使用被告之上開帳戶之存摺及金融卡？從而，本件被告應
    有交付上開帳戶之存摺、金融卡及密碼，進而容任詐欺集團
    使用其帳戶作為犯罪工具之事實甚明。
(三)、復按刑法上之故意，可分為直接故意與不確定故意（間接故
    意），所謂「不確定故意」，係指行為人對於構成犯罪之事
    實，預見其發生而其發生並不違背其本意者，刑法第13條第
    2 項定有明文。查個人之存摺與金融卡，專有性甚高，並非
    一般自由流通使用之物，縱需交他人使用，亦必基於信賴關
    係或特殊事由，自不可能隨意交予完全不相識之人任意使用
    ，更況不肖之徒為掩飾不法行徑，避免執法人員之追究處罰
    ，經常利用他人帳戶之存摺、金融卡及密碼轉帳或提領犯罪
    所得，藉以掩蓋犯罪行為之情形，業經新聞及電視等大眾傳
    播系統多所報導，政府亦宣導民眾注意防範，本件案發當時
    ，被告年滿37歲，教育程度為國中畢業，有其年籍資料在卷
    可按，依其智識能力及社會生活經驗，對於將自己開設之帳
    戶存摺、金融卡及密碼交予不相識之人，該帳戶將有可能會
    被利用作為實行犯罪行為之工具一事應有所預見，其竟仍執
    意將所申辦之帳戶供人使用，對於他人持以犯罪之事實，自
    不違背其本意，已符合前開「不確定故意」之要件。
(四)、綜上所述，本件事證明確，被告犯行，堪以認定，應依法論
    罪科刑。
三、刑法上之幫助犯，係對於犯罪與正犯有共同之認識，而以幫
    助之意思，對於正犯資以助力，而未參與實施犯罪之行為者
    而言。如未參與實施犯罪構成要件之行為，且係出於幫助之
    意思提供助力，即屬幫助犯，而非共同正犯。本件被告將其
    所有之帳戶存摺、提款卡及密碼，交付予詐欺集團之不詳年
    籍、姓名之詐欺成員使用，雖使該成員得基於詐欺取財之犯
    意，向被害人施以詐術，致使被害人陷於錯誤，匯款至被告
    所提供之上開帳戶內，而遂行其詐欺取財之犯行，惟被告單
    純提供帳戶供人使用之行為，並不等同於向被害人施以欺罔
    之詐術行為，且亦無證據證明被告有參與詐欺取財犯行之構
    成要件行為，是核被告所為，係犯刑法第30條第1 項前段、
    第339 條第1 項之幫助詐欺取財罪。被告並未實際參與詐欺
    犯行，所犯情節較正犯輕微，爰依刑法第30條第2 項規定，
    減輕其刑。又被告前已有如事實欄一所載之刑事前案紀錄，
    甫於95年7 月28日縮刑期滿執行完畢，有臺灣高等法院被告
    前案紀錄表1 份在卷可按。其於有期徒刑執行完畢後5 年內
    ，故意再犯本件有期徒刑以上之罪，為累犯，應依刑法第47
    條第1 項規定加重其刑。被告同時有刑之加重、減輕事由，
    依刑法第71條第1項之規定，先加後減之。
四、原審以被告所犯事證明確，適用刑法第30條第1 項、第339
    條第1 項之規定，並審酌被告明知詐騙行為猖獗，仍提供其
    所有之帳戶予不法份子使用，除使被害人乙○受有17萬6 千
    元之損害，並造成國家查緝犯罪之困難，嚴重破壞社會治安
    及金融秩序，所為實不足取等一切情狀，量處有期徒刑5 月
    ，並斟酌被告所犯情節，諭知以新臺幣1 千元折算1 日為其
    易科罰金之折算標準。經核原審認事用法均無違誤，量刑亦
    稱妥適。被告提起上訴，猶執前詞否認犯罪，指摘原判決不
    當，為無理由，應予駁回。
五、據上論斷，應依刑事訴訟法第455 條之1 第1 項、第3 項、
    第371條、第368條，判決如主文。
本案經檢察官黃子宜到庭執行職務。
中    華    民    國    98    年    1     月    20    日
                  刑事第五庭  審判長法  官  黃建榮
                                    法  官  楊珮瑛
                                    法  官  李殷君
以上正本證明與原本無異。
不得上訴。
中    華    民    國    98    年    1     月    22    日
                                    書記官  李文廣
附錄本判決論罪科刑法條全文：
中華民國刑法第339條
意圖為自己或第三人不法之所有，以詐術使人將本人或第三人之
物交付者，處5 年以下有期徒刑、拘役或科或併科1 千元以下罰
金。
以前項方法得財產上不法之利益或使第三人得之者，亦同。
前二項之未遂犯罰之。


司法院資訊處製作；財團法人民間司法改革基金會備份。
